臺灣高等法院刑事裁定
110年度毒抗字第1667號
抗  告  人  
即  被  告  王嘉偉


                    （現於法務部○○○○○○○○強制戒治中）
上列抗告人因聲請施以強制戒治案件，不服臺灣基隆地方法院中
華民國110年11月17日裁定（110年度毒聲字第616號），提起抗
告，本院裁定如下：
    主  文
抗告駁回。                                              
    理  由
一、原裁定意旨略以：被告甲○○因施用第二級毒品案件，經原審
    法院以110年度毒聲字第181號裁定送法務部○○○○○○○○附設勒
    戒處所施以觀察、勒戒後，由該所綜合評估其前科紀錄與行
    為表現、臨床評估、社會穩定度等項，判斷其有繼續施用毒
    品傾向，有前揭裁定及該所民國110年11月4日新戒所衛字第
    11007015830號函暨所附有無繼續施用傾向證明書、有無繼
    續施用毒品傾向評估標準紀錄表在卷可稽，上述評估係該所
    相關專業知識經驗人士，於被告觀察、勒戒期間，依其本職
    學識評估所為之綜合判斷，具有科學驗證所得之結論，且由
    形式上觀察，並無擅斷或濫權等明顯不當之情事，法院宜予
    尊重其行政職權之行使及專業之判斷。勘認被告經觀察、勒
    戒後確有繼續施用毒品之傾向。從而，本案聲請人聲請裁定
    令被告入戒治處所施以強制戒治，即無不合，應予准許，爰
    依毒品危害防制條例第20條第2項後段規定，裁定被告令入
    戒治處所施以強制戒治，其期間為6個月以上，至無繼續強
    制戒治之必要為止，但最長不得逾1年等語。
二、抗告意旨略以：現今毒品危害防制條例修法後之意旨為施用
    毒品者具有「病患性犯人」特質，強調「治療勝於處罰」，
    以幫助施用者戒除毒癮，並放寬觀察、勒戒之適用時機，不
    因其間是否另因該罪經起訴或執行而受影響。本件評定抗告
    人即被告有繼續施用毒品之傾向，係以前科記錄與行為表現
    、臨床之評估，與有無繼續施用毒品之傾向間，毫無專業法
    令之依據法源，即為認定，而准予強制戒治，捨棄另4項加
    減數據及毒品危害防治條例第24條施用毒品病患性處遇，顯
    已違背憲法第8條之人權保障及第23條之比例原則。懇請撤
    銷原裁定彰顯公平正義等語。
三、按觀察、勒戒後，檢察官或少年法院（地方法院少年法庭）
    依據勒戒處所之陳報，認受觀察、勒戒人有繼續施用毒品傾
    向者，檢察官應聲請法院裁定或由少年法院（地方法院少年
    法庭）裁定令入戒治處所強制戒治，其期間為6個月以上，
    至無繼續強制戒治之必要為止，但最長不得逾1年。依前項
    規定為觀察、勒戒或強制戒治執行完畢釋放後，3年後再犯
    第10條之罪者，適用前2項之規定，毒品危害防制條例第20
    條第2項、第3項定有明文。次按有無繼續施用毒品傾向之評
    估標準，並非完全以受勒戒人勒戒後之結果為準，勒戒前之
    各種情況，仍應作為評估之依據。依勒戒處所評分說明手冊
    規定，係以前科紀錄與行為表現、臨床評估、社會穩定度，
    三項合併計算分數，每一大項皆有靜態因子與動態因子。而
    關於有無繼續施用毒品傾向之評估標準，法務部因應毒品危
    害防制條例之修正及109年11月18日最高法院刑事大法庭109
    年度台上大字第3826號裁定意旨，業於110年3月26日以法矯
    字第11006001760號函修正頒布「有無繼續施用毒品傾向評
    估標準紀錄表」、「有無繼續施用毒品傾向評估標準評分說
    明手冊」，上開評分說明手冊載明判定之原則：「受觀察勒
    戒人入所後，經過2週時間的觀察、勒戒，由處所及醫療人
    員依據其各項紀錄、資料及觀察勒戒期間之行為表現，加以
    評分。在勒戒人入所4至6週後，可再做一次評估以做必要之
    評分修正。每一大項皆有靜態因子與動態因子。先以靜態因
    子分數評分，靜態因子分數總分在60分（含）以上為『有繼
    續施用毒品傾向』；60分以下，與動態因子分數相加，如果
    總分在60分（含）以上，為『有繼續施用毒品傾向』」，又評
    估標準紀錄表及說明手冊中「前科紀錄與行為表現」之第1
    題及第3題之計分方式修正如下(餘無修正)：㈠第1項「毒品
    犯罪相關司法紀錄」：計分方式修正為每筆(次)5分，總分
    上限為10分；㈡第3項「其他犯罪相關紀錄」：計分方式修正
    為每筆(次)2分，總分上限為10分。是被告有無「繼續施用
    毒品傾向」，係依具體個案之臨床實務及相關事證等情綜合
    判定，有其相當之專業依據及標準，且涉及專門醫學，又衡
    酌強制戒治之目的，係為協助施用毒品者戒斷毒品之心癮及
    身癮所為之一種保安處分類型，而該評估標準係將與判斷有
    無繼續施用傾向之相關因素加以列舉及量化，適用於每一位
    受觀察、勒戒處分之人，具一致性、普遍性、客觀性，以利
    執法者判定受勒戒人有無繼續施用毒品傾向，倘其評估由形
    式上觀察，無擅斷或濫權等明顯不當情事，法院應予尊重。
四、經查：
　㈠抗告人因於109年10月21日上午某時，在其住所施用第二級毒
    品甲基安非他命，而經原審法院110年度毒聲字第181號裁定
    令入勒戒處所觀察、勒戒，於執行觀察、勒戒期間，經法務
    部○○○○○○○○附設勒戒處所之醫師依法務部上開110年3月26日
    修正之評估標準評分為：⑴前科紀錄與行為表現部分合計為2
    8分（毒品犯罪相關司法紀錄「8筆」，上限10分、首次毒品
    犯罪年齡為「21-30歲」計5分、其他犯罪相關紀錄「4筆」
    ，計8分、入所時尿液毒品檢驗為「一種藥物反應」計5分，
    上開4項靜態因子合計為28分；所內行為表現之動態因子評
    定為0分）；⑵臨床評估部分合計為36分（「有」多重毒品濫
    用，為海洛因、安非他命，計10分、「有」合法物質濫用，
    為菸計2分、使用方式為「有注射使用」計10分、使用年數
    為「超過1年」計10分，上開靜態因子合計為32分；精神疾
    病共病（含反社會人格）為「無」計0分、臨床綜合評估（
    含病識感、動機、態度、就醫意願）評定為「中度」計4分
    ，上開動態因子合計為4分）；⑶社會穩定度部分上限為5分
    （工作為「全職工作」園藝，計0分、家人藥物濫用為「無
    」計0分，上開靜態因子合計為0分；入所後家人是否訪視為
    「無」計5分、出所後是否與家人同住則為「是」計0分，上
    開動態因子合計為5分）。以上⑴至⑶部分之總分合計為69分
    （靜態因子共計60分，動態因子共計9分），經依新修正之
    評估標準評定為「有繼續施用毒品傾向」等情，有法務部○○
    ○○○○○○附設勒戒所110年11月4日出具之有無繼續施用毒品傾
    向證明書、有無繼續施用毒品傾向評估標準紀錄表附卷可憑
    （附毒偵卷第91至92頁）。是新修正之「有無繼續施用毒品
    傾向評估標準」既係法務部邀集專家學者暨相關機關研商後
    修正完竣，以因應毒品危害防制條例之修法意旨，且為一般
    受觀察勒戒處分人均一體適用，並無恣意、濫權情事，本院
    就此專業判斷自應尊重。而且依照評分說明手冊載明判定之
    原則，上述評估係該所相關專業知識經驗人士，於抗告人受
    觀察、勒戒期間，依其本職學識評估抗告人之前科紀錄與行
    為表現、臨床評估、社會穩定度等因子所為之綜合判斷，經
    科學驗證所得之結論，足徵上開證明書及評估標準紀錄表，
    係綜合個案之臨床實務及具體事證為評分，以判定抗告人有
    繼續施用毒品傾向，自形式上觀察，並無擅斷或濫權等明顯
    不當之情事，自得資為判斷抗告人有無繼續施用毒品傾向之
    證明。是自上開評定之評分結果觀之，抗告人確有繼續施用
    毒品之傾向，而達應施以強制戒治之標準，自有依法再施以
    強制戒治以降低其再次施用毒品之危險性之必要。
  ㈡抗告意旨雖稱本件評定無專業法源依據、以前科紀錄與臨床
    表現及臨床評估為認定，捨棄另4項加減數據，所認其執行
    完後仍有繼續施用傾向有違法理云云，然評估所依據之「有
    無繼續施用毒品傾向評估標準紀錄表」、「有無繼續施用毒
    品傾向評估標準評分說明手冊」係由法務部洽請衛生福利部
    協助研修「有無繼續施用毒品傾向評估標準」，案經邀集專
    家學者及相關機關研商後修正完竣後依法頒佈，顯非如抗告
    意指所稱無專業法源依據。又本案之評估依據除前科紀錄與
    臨床表現及臨床評估外，亦有納入社會穩定度之4項評分要
    素，已詳列如前，是亦無抗告意旨稱捨棄另4項加減依據云
    云，抗告意旨前揭所指顯與事實不符，而無可採。
  ㈢又毒品危害防制條例第24條，係規定檢察官於聲請觀察勒戒
    或依法追訴前，先依刑事訴訟法第253條之1第1項、第253條
    之2第1項第4款至第6款或第8款規定，為附條件之緩起訴處
    分時之程序。是檢察官決定聲請觀察、勒戒及強制戒治後，
    即無該條規定之適用，亦無於裁定強制戒治時再予衡酌該條
    規定之必要，抗告意旨誤引該條規定，復空言指摘原裁定有
    違人權保障或比例原則云云，均無足採。
五、綜上所述，原審以檢察官聲請意旨並無不合，依毒品危害防
    制條例第20條第2項後段之規定，裁定抗告人令入戒治處所
    施以強制戒治，其期間為6個月以上，至無繼續強制戒治之
    必要為止，但最長不得逾1年，經核並無不合。抗告意旨徒
    以前詞指摘原裁定不當，請求撤銷原裁定，為無理由，應予
    駁回。
據上論斷，應依刑事訴訟法第412條，裁定如主文。
中　　華　　民　　國　　110 　年　　12　　月　　30　　日
                  刑事第十四庭  審判長法　官  黃斯偉
                                      法　官  郭豫珍
                                      法　官  黎惠萍
以上正本證明與原本無異。
不得再抗告。
                                      書記官  楊筑鈞
中　　華　　民　　國　　110 　年　　12　　月　　30　　日